臺灣高等法院民事判決　　　　　　　　 95年度重上字第523號
　　上　訴　人　丙○○
　　訴訟代理人　陳德峰律師
　　複代理　人　謝志明律師
　　被　上訴人　臺灣土地銀行股份有限公司
　　法定代理人　乙○○
　　訴訟代理人　甲○○
　　　　　　　　丁○○
上列當事人間請求清償借款事件，上訴人對於中華民國95年8 月
21日臺灣臺北地方法院95 年度重訴字第454號第一審判決提起上
訴，經本院於96年01月17日言詞辯論終結，判決如下：
    主  文
上訴駁回。
第二審訴訟費用由上訴人負擔。
    事實及理由
一、被上訴人起訴主張：原審共同被告福銓建設股份有限公司（
    下稱福銓公司）於87 年6月19日邀同原審另一被告葉步宏（
    兼擔保品提供人）、訴外人楊國璋、陳榮彬為連帶保證人，
    向伊借款新臺幣（下同）3,400萬元，借款期間自87年6月19
    日起至90年6 月19日止，每期1個月，按期付息1次，到期還
    清本金，如有1期未履行時， 即視為全部到期。福銓公司嗣
    於90年10月31日與伊簽立變更借據契約，借款期間變更為自
    87年6月19日起至90年12月19日止， 利息依年息7.065%計算
    （機動利率），並將連帶保證人楊國璋、陳榮彬變更為詹惠
    真、上訴人，其餘約定事項仍依原借據條款。詎福銓公司未
    依約繳息，經執行原審共同被告葉步宏、 詹惠真2人之財產
    ，共受償13,422,424元， 依約定書第8條約定，抵充執行費
    242,641元、 違約金1,331,716元、利息5,206,915元、本金
    6,641,15 2元後，福銓公司尚欠本金27,358,848元及其利息
    、違約金，連帶保證葉步宏、詹惠真及上訴人依約定應負連
    帶保證之責任。爰請求判令：原審共同被告福銓公司、葉步
    宏、 詹惠真及上訴人應連帶給付26,809,507元，及自93年5
    月19日起至清償日止按年息7.065 %計算之利息，並自93 年
    5月19日起至清償日止，按上開利率20%計算之違約金。原審
    判決：原審共同被告福銓公司、葉步宏、詹惠真及上訴人應
    連帶給付被上訴人26,809,507元，及自93年5 月19日起至清
    償日止按年息7.065%計算之利息，並自93年5 月19日起至清
    償日止按上開利率20%計算之違約金。
    本件僅上訴人基於個人事由提起第二審上訴，故上訴效力不
    及於原審共同被告；原審共同被告並未聲明不服。
    被上訴人聲明：上訴駁回。
二、上訴人對於被上訴人提出之變更借據契約、同意書原本上之
    簽名真正未予爭執，惟以：(一)上開文件上之簽名，係匆忙之
    時所簽，可能係夾帶其他文件一起讓伊所簽；且前面手寫之
    內容為空白，其他連帶保證人尚未簽名，伊根本無從理解文
    件之用意，自無擔任連帶保證人之意思，亦無足與被上訴人
    成立保證契約。(二)上開文件上竟有2 個「丙○○」之不同印
    文，均非伊所有，亦違反一般人用印習慣。(三)伊對於福銓公
    司向被上訴人借款3,400 萬元一事雖知情，惟借款到期日或
    何時辦理轉期均不知悉，且被上訴人從未向伊催收。(四)系爭
    借款原先定90 年6月19日為借款終止日，被上訴人竟於同年
    10月31日同意免除訴外人陳榮彬之保證債務，而由伊代為承
    擔，亦有違一般人習慣與經驗法則等語抗辯。聲明：(一)原判
    決不利於上訴人部分廢棄。(二)上開廢棄部分，被上訴人在第
    一審之訴駁回。
三、兩造不爭執之事實：
  (一)福銓公司於87年6月19 日邀同原審另一被告葉步宏、楊國璋
    、陳榮彬為連帶保證人，向被上訴人借款3,400 萬元，借款
    期間自87年6 月19日起至90年6月19日止，每期1個月，按期
    付息，到期還清本金，業據被上訴人提出借據及授信約定書
    為證（原審卷5頁正反面）。
  (二)福銓公司嗣於90年10月29日提出借款轉期申請書，並於90年
    10月31日與被上訴人簽立「變更借據契約」，借款期間變更
    為自87年6月19日起至90年12月19日止，利息按年息7.28%加
    減碼計算。福銓公司其後未依約繳息，尚欠本金3,400 萬元
    ，經執行連帶保證人葉步宏、詹惠真2人之財產，共受償13,
    422,424元，抵充執行費242,641元、違約金1,331,716 元、
    利息5,206,915元、本金6,641,152元後，福銓公司尚欠本金
    27,358,848元及自93 年5月19日起算之利息、違約金等情，
    亦據被上訴人提出借款轉期申請書、變更借據契約、板橋地
    方法院民事執行處通知附分配表、桃園地方法院民事執行處
    函附分配表、受償情形表及本件借款之明細查詢等件為證（
    本院卷第40-42頁，原審卷第10-24、26-27頁）。
四、本件重要爭點在於：上訴人應否負連帶保證人之責任？
  (一)被上訴人主張：上訴人為福銓公司向被上訴人借貸本件借款
    之連帶保證人之一，業據提出借款轉期申請書、變更借據契
    約及同意書為證（本院卷第40-42 頁）。上訴人對於上開文
    件上有關「丙○○」簽名之真正未予爭執，惟以上開各節置
    辯。
  (二)按私文書經本人簽名者，推定為真正， 為民事訴訟法第358
    條第1項所明定。 查上訴人於原審及本審中業已當庭自承：
    借款轉期申請書、變更借據契約及同意書上，有關丙○○之
    簽名為真正（原審卷第56頁，本院卷第49頁），則依前開規
    定，上揭文書均推定為真正，而具有形式上之證據力。
  (三)上訴人雖辯稱：伊簽名係在匆忙時所為，可能係與其他文件
    夾帶一起；且簽名時前面手寫部分均係空白、其他連帶保證
    人均未簽名，伊並無保證之意思，無從與被上訴人成立保證
    契約；系爭文件上竟有2 個「丙○○」之印文，均非伊之印
    章；系爭借款原先定90年6 月19日為借款終止日，被上訴人
    竟於同年10月31日同意免除訴外人陳榮彬之保證債務，而由
    伊代為承擔，有違一般人習慣與經驗法則等節。惟查：
    1.上開文件上既係上訴人之簽名，則不論係在其匆忙或悠閒
      ，單獨就系爭文件或與其他文件所簽者，上訴人均應負責
      。至於系爭文件上有關「丙○○」之印文，雖經上訴人否
      認為真正，要不影響上訴人應就系爭文件上簽名負責之事
      實。
    2.又福銓公司向被上訴人借貸之本件款項3400萬元，原先由
      原審共同被告葉步宏及楊國璋、陳榮彬擔任連帶保證人，
      嗣因楊國璋死亡、陳榮彬離職，而由福銓公司當時之法定
      代理人葉步宏於90年9月7日申請變更由上訴人及原審共同
      被告詹惠真擔任連帶保證人，並提出借款轉期申請書向被
      上訴人申請延期，其後於90年10月31日福銓公司與被上訴
      人簽訂變更借據契約，其餘連帶保證人葉步宏、詹惠真係
      於90年10月16日在福銓公司三重市○○○路300號2樓辦公
      室內親自簽名，由被上訴人之人員童桂妹親自辦理對保，
      ，該日上訴人不在場等情，有被上訴人提出之變更申請書
      、借款轉期申請書、變更借據契約、葉步宏及詹惠真所簽
      之授信約定書（本院卷第39-41、93-94頁），並經證人葉
      步宏、童桂妹到庭證述一致明確（本院卷第59頁反面、第
      60頁反面、61頁）。
    3.雖系爭變更借據契約之另一連帶保證人葉步宏到庭證稱：
      伊簽名時，變更借據契約有關債務條件之手寫部分均為空
      白，伊不記得有無告知上訴人擔任本件借款連帶保證人之
      事云云（本院卷第61頁）。惟被上訴人之承辦人員童桂妹
      證陳：讓連帶保證人簽名時，系爭文件上手寫部分均已填
      入，並明白告知葉步宏及詹惠真在卷（本院卷第60、62頁
      ）；另參酌被上訴人其後於92-94 年間執行葉步宏、詹惠
      真之財產以供受償本件借款債務，該二人均無任何異詞。
      且上訴人未於90年10月16日與其餘連帶保證人葉步宏、詹
      惠真一同簽名，係至90年11月30日由被上訴人之承辦人員
      童桂妹至台北市○○路、信義路口鼎順公司之工務所辦理
      對保，上訴人始於變更借據契約及授信約定書上簽名一節
      ，亦據證人童桂妹證述綦詳（本院卷第62頁反面），並有
      被上訴人簽立之授信約定書可稽（本院卷第85頁），可見
      ：上訴人於變更借據契約上簽名時，其餘連帶保證人葉步
      宏、詹惠真業已簽名其上，內容絕無可能仍有空白之情形
      。況上訴人自承：簽名地點乃其擔任總經理之鼎順公司之
      工務所（本院卷第62頁反面），若非上訴人要求在該處辦
      理對保，被上訴人之承辦人員童桂妹顯無知悉該工務所之
      可能。
      是依上所陳，上訴人於90年11月30日簽名（辦理對保）時
      ，變更借據契約上其餘連帶保證人葉步宏、詹惠真均已簽
      名，且有關債務內容之手寫部分均已填入。證人葉步宏於
      95年12月29日始到庭為「伊簽名時，變更借據契約有關債
      務條件之手寫部分均為空白」之證述內容，顯係事後附合
      上訴人之詞，不足採信。
    4.再查系爭變更借據契約上在上訴人簽名處之上方，已印就
      「連帶保證人」之字樣，則上訴人於簽名時對於自己係擔
      任連帶保證人之情知之甚明，其辯稱：無保證之意思云云
      ，顯與事實不合。
    5.再被上訴人於本件福銓公司未能清償時，於91年間即向台
      北地方法院聲請對上訴人核發支付命令，經該法院核發91
      年度促字第22720 號支付命令後，上訴人於法定期間內提
      出異議，被上訴人支付命令之聲請視為起訴，該法院因而
      以91年度重訴字第1577號裁定命被上訴人補繳裁判費等情
      ，亦有被上訴人提出、上訴人未予爭執之支付命令及補費
      裁定在卷足憑（本院卷第46-47 頁），則上訴人所辯：伊
      從不知本件借款擔任連帶保證人之事，被上訴人從未向伊
      催收云云，顯與卷附證據不符，而不可採。
    6.至於上訴人指摘：本件借款原先定90年6月19 日為借款終
      止日，被上訴人竟於同年10月31日同意免除訴外人陳榮彬
      之保證債務，而由伊代為承擔，有違一般人習慣與經驗法
      則云云。惟被上訴人就是否同意原先之連帶保證人陳榮彬
      解除，而改由上訴人擔任連帶保證人，核屬其風險評估之
      考量，他人無從置喙，上訴人執此作為其不應負連帶保證
      人責任之理由，亦無足取。
五、綜上所述，上訴人確於系爭變更借據契約上簽名，擔任連帶
    保證人，則被上訴人基於連帶保證之法律關係，請求上訴人
    與原審判決確定之主債務人福銓公司、其餘連帶保證人葉步
    宏、詹惠真連帶給付00000000元，及自93年5月19 日起至清
    償日止按年息7.065%計算之利息，並自93年5月19 日起至清
    償日止按上開利率百分之二十計算之違約金，為有理由，應
    予准許。原審為上開結論之判決，並無不合。上訴意旨指摘
    原判決不當，求予廢棄改判，為無理由，應予駁回。
六、據上論結：本件上訴為無理由，依民事訴訟法第449條第1項
    、第78條，判決如主文。
中　　華　　民　　國　　96　　年　　1　　月　　 31　　日
　　　　　　　　　  民事第一庭
                        審判長法　官  張耀彩
　　　　　　　　　　　        法　官  盧彥如
　　　　　　　　　　　        法　官  林金吾
正本係照原本作成。
如不服本判決，應於收受送達後20日內向本院提出上訴書狀，其
未表明上訴理由者，應於提出上訴後20日內向本院補提理由書狀
（均須按他造當事人之人數附繕本）上訴時應提出委任律師或具
有律師資格之人之委任狀；委任有律師資格者，另應附具律師資
格證書及釋明委任人與受任人有民事訴訟法第466條之1第1項 但
書或第2項（詳附註）所定關係之釋明文書影本。
中　　華　　民　　國　　96　　年　　1 　　月　　31　　日
                              書記官  張淑芳
附註：
民事訴訟法第466條之1（第1項、第2項）：
對於第二審判決上訴，上訴人應委任律師為訴訟代理人。但上訴
人或其他法定代理人具有律師資格者，不在此限。
上訴人之配偶、三親等內之血親、二親等內之姻親，或上訴人為
法人、中央或地方機關時，其所屬專任人員具有律師資格並經法
院認為適當者，亦得為第三審訴訟代理人。
